【裁判字號】    94,訴,2158
【裁判日期】    950505
【裁判案由】    確認委任關係存在
【裁判全文】
臺灣臺中地方法院民事判決              94年度訴字第2158號
原      告  乙○○
訴訟代理人  李宗炎  律師
被      告  台中縣和平鄉農會
法定代理人  甲○○
訴訟代理人  朱元宏律師
複 代 理人  張志隆律師
            丁○○
上列當事人間請求確認委任關係存在事件，本院於民國94年4月
21日言詞辯論終結，判決如下：
    主      文
確認原告與被告間之委任關係存在。
訴訟費用由被告負擔。
    事實及理由
一、按確認法律關係之訴，非原告有即受確認判決之法律上利益
    者，不得提起之，民事訴訟法第247條第1項定有明文。而所
    謂即受確認判決之法律上利益，係指法律關係之存否不明確
    ，原告主觀上認其在法律上之地位有不安之狀態存在，且此
    種不安之狀態，能以確認判決將之除去者而言（最高法院52
    年台上字第1240號判例意旨參照）。又農會監事與農會間之
    關係，適用民法關於委任之法律關係，農會法施行細則第30
    條亦定有明文。查本件原告主張其為被告之第11屆監事，前
    由戊○○所遞交被告之原告「監事辭職聲明書（下稱系爭聲
    明書）」係屬無效，不生辭職之效力，是原告仍為被告之第
    11屆監事，因此兩造間之委任關係依然存在，惟為被告所否
    認，則兩造間前述委任之法律關係是否存在，在原告主觀上
    認有不安狀態存在，即屬不確定，而此種不確定之狀態復得
    以本確認判決加以除去，揆諸前揭判例意旨，原告提起本件
    確認之訴，堪認有即受確認判決之法律上利益，合先敘明。
二、原告起訴主張：
 (一)緣原告於民國94年2月19日當選為被告之會員代表，當時訴外
   人甲○○意欲競選被告之第11屆理事長，乃向原告表示其已
   掌握選出之農會代表31席中約20席之支持，在應選9席理事中
   ，可掌握約7席理事之支持而當選為理事長，在應選3席監事
   中，可拜託所掌握之代表支持原告當選監事，惟相對者，原
   告應於當選監事後，支持其所規劃之對象出任常務監事（當
   時並未言明支持特定人選），原告為期順利當選監事，遂同
   意甲○○之提議，答應先讓原告當選為監事，其餘常務監事
   選舉之事，則待事態發展再行商議，但甲○○擔心原告中途
   變異，乃要求原告預先簽立未載日期之系爭聲明書及空白本
   票各1紙交予甲○○收執，意即若原告嗣未依約履行承諾時，
   甲○○即得將系爭聲明書提出於被告，使原告因此辭職而喪
   失監事資格。
 (二)嗣至94年3月4日原告雖當選為被告之第11屆監事（5人競選監
   事，由原告及訴外人戊○○、王秋助3人當選），然經原告查
   訪得知，甲○○並未施予援手，原告純係因自己之努力而當
   選。而戊○○、王秋助為競選常務監事，先後向原告請託拜
   票，令原告陷於兩難。因甲○○並未指示原告支持戊○○出
   任常務監事，且原告亦未對甲○○承諾支持戊○○，嗣更於
   於甲○○、戊○○親自造訪原告時，明確向其等告知原告將
   本「個人投個人的」（詳參附件臺灣臺中地方法院檢察署94
   年度選偵字第8號不起訴處分書第4頁倒數第5行以下）之原則
   辦理，即表明原告將自行選擇支持對象，而因王秋助以多年
   交情相邀，原告最後傾向支持王秋助。詎甲○○得知後，竟
   違背原告之意思，亦未經原告之同意，擅將系爭聲明書轉交
   予戊○○，由戊○○於94年3月10日下午2時30分在邱萬中、
   甲○○、丙○○、張智煥、何啟敏見證下，在被告2樓辦公室
   內自行書填日期後，於同日下午4時許提出於被告，經當時被
   告之理事長戊○○、常務監事甲○○、總幹事邱萬中，先後
   在書上批示核准，致使原告監事之資格因此辭職而喪失。
 (三)原告在當選監事前所預簽之系爭聲明書，因未簽立日期，形
   式上尚未制作完成，是否具有聲明辭職之效力，本有疑義。
   而原告於當選被告之監事後，依農會法第22條第1項及其施行
   細則第30條之規定，與被告間成立委任關係。惟原告並無辭
   任監事職位之意思，甲○○違背原告之意思，擅將系爭聲明
   書轉交戊○○並向被告農會提出，其意思表示之傳達不實，
   原告本得依民法第89條規定向被告撤銷該辭職之意思表示，
   並以94年12月29日民事準備書(一)狀為撤銷意思表示之送達，
   準此，該辭職之意思表示既經撤銷而無效，原告自仍為被告
   之監事，兩造間之委任關係應繼續存在。又原告並未授與戊○○代理或傳達之權限，戊○○竟擅將系爭聲明書提交予被
   告，乃係無權代理之行為，原告不予承認，從而，該辭職之
   行為，對原告亦不生效力。
 (四)至被告雖辯以原告縱無辭職之意，然此真意之保留，非被告
   所得知悉，原告辭職之意並非無效等語。惟戊○○、甲○○
   分係系爭聲明書送抵被告時之被告理事長、常務監事，均為
   被告之合法代理人，而甲○○、戊○○既已知悉原告實無辭
   去監事一職之意，竟乃將系爭聲明書提交被告，並先後在系
   爭聲明書上批示核准等意，依民法第86條但書之規定，系爭
   聲明書乃不生原告聲明辭職之效力，故被告上開所辯，尚無
   理由。
 (五)兩造間之委任關係，應不受系爭聲明書之影響，然因被告農
   會形式上持有系爭聲明書，並據以否認前述委任關係之存在
   ，致兩造間就此爭執不下，而原告對於前述委任關係存否之
   不安狀態，得以確認判決將之除去，為此，提起本件訴訟。
 (六)並聲明：確認原告與被告之監事委任關係存在。
三、被告則辯以：原告於94年3月4日監事選舉前幾天，至斯時擔
    任被告理事長之戊○○辦公室，將系爭聲明書交予戊○○，
    並向戊○○稱：若選舉前一天找不到原告，請戊○○代向被
    告遞出系爭聲明書等語。迨至94年3月11日常務監事選舉前
    夕，戊○○發動支持者6、7人四處尋原告，均無所獲，僅能
    透過行動電話得知原告已受他人控制行動自由並受有莫大之
    壓力，戊○○即依原告先前所託，於系爭辭職上書填日期並
    提交予被告，依農會選舉罷免辦法第37條前段規定，原告之
    監事資格因此聲明辭職而喪失。縱原告內心真意並非真有於
    特殊情況下即委由戊○○逕行代為辭職之意，僅是想以形式
    上故做姿態之方式，博取戊○○之支持，然則，不論其表示
    之動機為何，其心中保留之意思表示，依民法第86條之規定
    ，不因之而無效，且原告與戊○○間上開約定未違反法律強
    制或禁止之規定，亦未有背於公共秩序及善良風俗，自應有
    效，原告自不得執此對抗被告。且甲○○、戊○○事前就原
    告真意保留一情本無所悉，本件亦無民法第86條但書之適用
    ，是原告應受系爭聲明書之效力所拘束，則兩造間之委任關
    係當即終止。並聲明：原告之訴駁回。
四、兩造依民事訴訟法第270條之1協議不爭執事項如下：
 (一)對於臺中地方法院檢察署94年4月26日94年度選偵字第8號不
   起訴處分書（詳如附件，下稱不起訴處分書）上所載證人甲○○、戊○○、鄧碧珠、邱萬中、張智煥、丙○○、蕭有詳
   等曾於偵查中為該等內容之證述在形式上不爭執。
 (二)原告於94年3月21日向臺中縣調查站自首違反農會法等案件，
   嗣經臺中地方法院檢察署檢察官於94年4月26日以94年度選偵
   字第8號為不起訴處分確定。
 (三)對於被告94年3月16日94承宏字001號函之內容在形式上不爭
   執。
 (四)對於被告94年3月11日第11屆監事第1次會議，因不足開會法
   定人數而流會不爭執。
 (五)原告在當選監事前預簽系爭聲明書，但未簽立日期，系爭聲
   明書嗣由戊○○，於94年3月10日下午2時30分在邱萬中、甲○○、丙○○、張智煥、何啟敏見證下，在被告2樓辦公室內
   自行書填日期後，於同日下午4時許遞交被告。
 (六)原告於94年3月4日當選監事。系爭聲明書交出當時被告理事
   長、常務監事、總幹事依序為戊○○、甲○○、邱萬中，系
   爭聲明書由上3人批示。
 (七)戊○○書立系爭聲明書日期前，在場之邱萬中、甲○○、丙○○、張智煥、何啟敏曾與原告聯絡上。
五、本院之判斷：
 (一)本件原告主張系爭聲明書係為換取甲○○之支持，而於原告
   當選監事前所預先簽立，並交予甲○○所收執，原告並無辭
   去監事職務之意，甲○○、戊○○均知此情，竟由甲○○擅
   將系爭聲明書交予戊○○轉遞交被告後，再由斯時擔任被告
   理事長、常務監事之戊○○、甲○○等予以批示核准。而原
   告雖於形式上簽立系爭聲明書，然原告既無辭職之意，且系
   爭聲明書係被告之代理人戊○○、甲○○所擅自提交予被告
   ，原告自不受系爭聲明書效力之拘束等語。被告則辯以系爭
   聲明書係被告主動交予戊○○收執，意在委託戊○○事後依
   其指示送交予被告，即代理原告向被告終止委任委任關係，
   而系爭聲明書既經戊○○遞交予被告，原告自應受系爭聲明
   書所拘束，不得翻異，且就辭職一事，縱認原告係屬真意保
   留，惟非被告所得知悉，依民法第86條前段規定，原告亦不
   得主張無效等語。
 (二)茲不論兩造間就系爭聲明書究係由原告直接交予戊○○，或
   係由原告交予甲○○，再由甲○○交予戊○○；又原告究是
   否授權甲○○、戊○○代理遞交系爭聲明書，亦或戊○○僅
   係使者等各執一詞，爭執甚烈。然按「表意人無欲為其意思
   表示所拘束之意，而為意思表示者，其意思表示，不因之無
   效。但其情形為相對人所明知者，不在此限。」民法第86條
   定有明文。另傳達意思之機關（使者）與代為表示意思之代
   理人不同，前者其所完成之意思表示，為本人之意思表示，
   其效果意思由本人決定，後者代理行為之意思表示為代理人
   之意思表示，其效果意思由代理人決定，表見代理人之意思
   表示亦然。最高法院62年台上字第2413號亦著有判例可資參
   照。而查本件原告雖於當選監事前於形示上簽立系爭聲明書
   ，惟其實無辭去監事一職之意，業據原告於本院審理時論述
   甚詳，且參之不起訴處分書上載甲○○、戊○○、邱萬中、
   張智煥、丙○○、蕭有祥於偵訊中證稱：原告沒有實力當選
   監事，若非獲得戊○○之支持，不可能當選監事等語，可見
   原告競選監事之情勢，何其嚴峻不堪，衡諸常情，原告斷無
   於費盡心力當選後，隨即辭職之意，甚或本心意而於當選前
   ，即預立系爭聲明書之必要，是原告上開所稱，尚與常情無
   違，應可採信。另戊○○於本院94年12月6日準備程序中證結
   稱：「（法官問：他〈指原告，下同〉要選監事，卻拿辭職
   書給你？）是的。」、「（法官問：這不是矛盾的事情，有
   無問他辭職書作何事？）拿辭職書給我，是要想當選監事，
   他主要用意我不知道。但後來他又說如果那時找不到他，就
   把它交出去。」、「（法官問：他有無說何情況表示那是找
   不到他？）他沒講。」、「（法官問：你是自己判斷就交出
   去？）我那兩天找不到，開會那天我有看到他，但我已經交
   出去了。」、「（法官問：你之前有提到說，你當時交出系
   爭聲明書時，心裡有想說，乙○○可能會早一步通知縣府，
   是不是這樣？）有效無效我不知道。（法官諭知請證人回答
   問題後。）我確實有這樣講。」等語，可見戊○○於遞交系
   爭聲明書於被告之前，已知悉原告並無辭去監事之意，否則
   戊○○即無顧慮原告可能先其一步通知縣府關於預簽系爭聲
   明書等緣故之必要，是被告辯稱戊○○不知原告真意保留云
   云，與事實不合，不可採信。因此，原告既無辭去監事之本
   意，且被告斯時之法定代理人戊○○亦知此情，乃戊○○不
   論係代理或使者，竟將原告此欠缺效果意思之表示行為通知
   被告，並以被告法定代理人身分受領該項通知，並據此而為
   同意之表示，依民法第86條但書之規定，原告此之欠缺效果
   意思之表示行為，自屬無效，故原告主張系爭聲明書無效等
   語，應可採信，被告辯稱不知原告真意保留之事，系爭聲明
   書仍然有效云云，無足可採。
 (三)按農會與理事、監事間之關係，除本法另有規定外，依民法
   關於委任之規定。農會法施行細則第30條定有明文。本件原
   告既為被告之第11屆監事，其與被告間即具有委任關係，雖
   原告曾立有系爭聲明書，並經被告之法定代理人戊○○遞交
   予被告，並由戊○○以被告法定代理人之身分予以受領，惟
   該聲明書係屬欠缺效果意思之表示行為，且為被告所明知，
   依民法第86條但書規定，係屬無效，則兩造間之委任關係，
   自不因此而終止，是原告請求確認兩造間之委任關係存在，
   為有理由，應予准許。
六、本案事實已臻明確，兩造其餘攻擊防禦方法，不足以影響本
    判決結果，爰不一一論述，併此指明。
論上論結，本件原告之訴為有理由，依民事訴訟法第78條，判決
如主文。
中    華    民    國    95    年    5    月    5    日
                  民事第三庭    審判長法  官  張瑞蘭
                                      法  官  陳卿和
                                      法  官  林世民
正本係照原本作成。
如對本判決上訴，須於判決送達後20日內向本院提出上訴狀。
中    華    民    國    95    年    5    月    5    日
                                      書記官


司法院資訊處製作；財團法人民間司法改革基金會備份。
